臺灣嘉義地方法院民事判決
111年度嘉簡字第70號
原      告  台新國際商業銀行股份有限公司

法定代理人  尚瑞強  


訴訟代理人  王裕程  
被      告  陳坤益  
            陳春益即陳春財

            陳江道華
            陳春福  
上列當事人間請求代位分割遺產事件，本院於民國111年5月23日
言詞辯論終結，判決如下：
    主  文
一、准原告代位被代位人陳坤益就被繼承人陳勝興所遺如附表一
    編號1所示之不動產，為全體繼承人辦理繼承登記。
二、被代位人陳坤益與被告陳春益即陳春財、陳江道華、陳春福
    公同共有被繼承人陳勝興所遺如附表一編號1之不動產，應
    予變價分割，所得價金按如附表二所示之應繼分比例分配。
三、原告其餘之訴駁回。
四、訴訟費用(除減縮部分外）應按附表三所示之訴訟費用負擔
    之比例分擔。   
    事實及理由
壹、程序事項：
一、按訴狀送達後，原告不得將原訴變更或追加他訴，但擴張或
    減縮應受判決事項之聲明者，該訴訟標的對於數人必須合一
    確定，而追加原非當事人之人為當事人者，不在此限，民事
    訴訟法第255條第1項第3、5款定有明文。又共有物之分割，
    於共有人全體有法律上之利害關係，須共有人全體始得為之
    ，故請求分割共有物之訴，屬於民事訴訟法第56條第1項所
    稱訴訟標的對於共同訴訟之各人必須合一確定者（最高法院
    42年台上字第318號判決意旨參照）。本件原告訴請代位陳
    坤益分割被繼承人陳勝興所遺如附表一編號1所示之不動產
    ，依前開說明意旨，其訴訟標的對於上開遺產之全體公同共
    有人即被告全體必須合一確定，惟原告於起訴時，漏列其他
    公同共有人，嗣於民國111年3月29日具狀追加陳江道華、陳
    春福為被告，並擴張附表一編號2所示之房屋為本件分割遺
    產之標的且聲明請求准予代位被告陳坤益、陳春益即陳春財
    （下稱陳春益）、陳江道華、陳春福就該房屋辦理變更納稅
    義務人註記，惟因附表一編號2之房屋已於110年9月15日因
    繼承變更名義為被告陳江道華，因此原告於111年5月23日言
    詞辯論期日減縮聲明如主文第1、2項所示，核原告上開所為
    ，屬追加訴訟標的須合一確定之人為當事人並擴張、減縮應
    受判決事項之聲明，與首揭法條相符，應予准許。
二、本件被告均未於最後言詞辯論期日到場，且核無民事訴訟法
    第386條所列各款情事，爰依原告之聲請，由其一造辯論而
    為判決，合先敘明。
貳、實體事項：
一、原告主張：債務人即被代位人陳坤益因消費借貸之法律關係
    積欠原告新臺幣（下同）269,325元及利息未清償。如附表
    一編號1、2所示之不動產為被繼承人陳勝興所有，因陳勝興
    已於110年9月8日死亡，債務人陳坤益及被告陳春益、陳江
    道華、陳春福均為被繼承人陳勝興之繼承人（應繼分比例如
    附表二所示），又附表一編號2之房屋已於110年9月15日因
    繼承變更名義為被告陳江道華所有，是被繼承人陳勝興名下
    僅有附表一編號1所示之不動產，迄今尚未辦理繼承登記，
    也無法達成分割之協議，仍為債務人陳坤益與被告陳春益、
    陳江道華、陳春福等4人公同共有，無法進行拍賣，實已妨
    礙原告對債務人陳坤益財產之執行，然債務人陳坤益竟怠於
    行使上開權利，原告自有代位陳坤益提起本訴之必要，爰依
    民法第242條及第1164條之規定提起本件訴訟等語，並聲明
    ：㈠准原告代位被告陳坤益就被繼承人陳勝興所遺如附表一
    編號1所示之不動產，為全體繼承人辦理繼承登記。㈡被告陳
    坤益、陳春益、陳江道華、陳春福公同共有被繼承人陳勝興
    所遺如附表一編號1之不動產准予變價分割，所得價金按如
    附表二所示之應繼分比例分配。
二、被告方面：
　㈠被告陳春益、陳春福到庭表示：附表一編號1之土地尚未分割
    亦未辦理繼承登記，對於應如何分割並無意見。
　㈡被告陳坤益、陳江道華則未於言詞辯論期日到場，亦未提出
    書狀作何聲明或陳述供本院審酌。
三、本院之判斷：
  ㈠原告前開主張之事實，業據其提出臺灣桃園地方法院101年度
    司執字第99146號債權憑證、嘉義縣○○鄉○○段○○○段0000地號
    土地登記第二類謄本、家事事件公告等件為證（見本院卷第
    15至21頁），並有本院嘉義簡易庭查詢表、嘉義縣○○鄉○○段
    ○○○段0000地號土地土地登記公務用謄本、財政部南區國稅
    局嘉義縣分局111年2月25日函送被繼承人陳勝興遺產稅核定
    通知書、嘉義縣民雄戶政事務所111年3月2日函送被繼承人
    陳勝興之繼承人戶籍資料、嘉義縣財政稅務局111年4月11日
    函送的附表一編號2房屋之稅籍資料明細表、111年4月25日
    函送的附表一編號2房屋之歷次納稅義務人變更資料明細表
    在卷可佐（見本院卷第47、57至59、65至68、73至77、117
    至119、127至129頁），堪認原告前開主張應為真實。
　㈡按繼承人有數人時，在分割遺產前，各繼承人對於遺產全部
    為公同共有。繼承人得隨時請求分割遺產，但法律另有規定
    或契約另有訂定者，不在此限，為民法第1151條、第1164條
    所明定。次按債務人怠於行使其權利時，債權人因保全債權
    ，得以自己之名義，行使其權利，但專屬於債務人本身者，
    不在此限，同法第242條定有明文。債權人得代位債務人行
    使之權利，並非僅以請求權為限，凡非專屬於債務人本身之
    權利，均得為之。此項代位權行使之範圍，就同法第243條
    但書規定旨趣推之，並不以保存行為為限，凡以權利之保存
    或實行為目的之一切審判上或審判外之行為，諸如假扣押、
    假處分、聲請強制執行、實行擔保權、催告、提起訴訟等，
    債權人皆得代位行使。再按分割共有物，性質上為處分行為
    ，依民法第759條規定，因繼承於登記前已取得不動產物權
    者，未為繼承登記以前，不得分割共有物（最高法院68年度
    第13次民事庭庭推總會議決議㈡、69年台上字第1012號判例
    意旨參照）。依土地法第73條第1項、土地登記規則第120條
    第1項規定，各繼承人得為全體繼承人之利益，單獨申請為
    公同共有之繼承登記，倘繼承人請求他繼承人協同辦理不動
    產繼承，即屬欠缺權利保護要件，不應准許（最高法院82年
    度台上字第1783號、88年度台上字第1053號裁判意旨參照）
    。除有符合「未繼承登記不動產辦理強制執行聯繫辦法」第
    1條規定，由執行法院因債權人之聲請，依強制執行法第11
    條第3項或第4項規定，以債務人費用，通知地政機關登記為
    債務人所有之情形外，因其他繼承人對債權人並無辦理繼承
    登記之義務，而債務人一人即得單獨為公同共有之繼承登記
    ，債權人應先行或同時請求債務人就不動產辦理繼承登記，
    始得代位債務人訴請其他繼承人分割遺產；倘債權人未先行
    或同時請求債務人就不動產辦理繼承登記，即逕代位債務人
    訴請其他繼承人分割遺產，自不應准許（最高法院69年台上
    字第1134號判例、臺灣高等法院暨所屬法院104年法律座談
    會民事類提案第8號研討結果參照）。經查，原告為陳坤益
    之債權人，債務人陳坤益及被告陳春益、陳江道華、陳春福
    均尚未就被繼承人陳勝興所遺如附表一編號1所示之不動產
    辦理繼承登記，而債務人陳坤益與被告陳春益、陳江道華、
    陳春福間就被繼承人陳勝興所遺如附表一編號1所示之不動
    產並無不分割之契約，且遺產分割請求權非專屬於陳坤益本
    身之權利，則陳坤益為原告之債務人，怠於行使分割遺產之
    權利，原告為保全債權，代位陳坤益請求分割被繼承人陳勝
    興所遺如附表一編號1所示之不動產，於法即無不合。又分
    割遺產性質上為處分行為，非經辦理繼承登記，不得為之，
    依前揭說明，原告既已依民法第242條規定，代位債務人陳
    坤益並以與其同為遺產繼承人之陳春益、陳江道華、陳春福
    為被告，依民法第1164條規定，訴請本院裁判分割如附表一
    編號1所示之遺產而提起本件訴訟，則原告於本件訴訟一併
    請求准予原告代位陳坤益就被繼承人陳勝興所遺如附表一編
    號1所示之不動產，為全體繼承人辦理繼承登記，為有理由
    ，應予准許，爰判決如主文第1項所示。
　㈢又按繼承人欲終止其間之公同共有關係，惟有以分割遺產之
    方式為之，而公同共有物分割之方法，依民法第830條第2項
    之規定，按分別共有物分割之規定即以原物分配或變賣分割
    為之。是以，將遺產之公同共有關係終止改為分別共有關係
    ，性質上屬於分割遺產方法之一（最高法院82年度台上字第
    748號判決參照）。且裁判分割共有物訴訟，為形式之形成
    訴訟，其事件本質為非訟事件，究依何種方式為適當，法院
    有自由裁量之權，並應斟酌當事人之聲明、共有物之性質、
    經濟效用及全體共有人之利益等情事公平決之，不受當事人
    聲明之拘束，惟應斟酌共有人之利害關係、共有物之性質、
    價格及利用效益等情事，以謀分割方法之公平適當。經查，
    附表一編號1之不動產，其土地面積為86平方公尺，被繼承
    人陳勝興之應有部分為5分之1，若由繼承人即債務人陳坤益
    與被告陳春益、陳江道華、陳春福按如附表二所示應繼分分
    割為分別共有或為原物分割，則每人分得不動產應有部分面
    積實屬過小，不利各共有人的使用；如果變價分割，可使需
    用不動產的人取得產權單純的土地，而利於整體規劃使用，
    以展現不動產的使用價值，未分得不動產的共有人也可獲得
    與市價相當的交易價格，對於共有人來說應該是屬於公平的
    分割方法。再參以被告陳春益、陳春福對如何分割也曾到庭
    表示無意見。因此，本院綜合考量附表一編號1不動產之土
    地面積、利用價值、經濟效益、公同共有人的意見、被繼承
    人應有部分比例及繼承人應繼分比例等，認為被繼承人陳勝
    興所遺如附表一編號1之不動產應以變價分割方式分割，並
    按如附表二所示繼承人之應繼分比例分配其價金，應屬適當
    ，爰判決如主文第2項所示。
　㈣再按請求分割遺產之訴，訴訟標的對於全體共有人（即繼承
    人）必須合一確定，屬固有必要共同訴訟，原應由同意分割
    之繼承人起訴，並以反對分割之其他繼承人全體為共同被告
    ，當事人適格始無欠缺；惟債權人基於民法第242條規定，
    代位行使債務人之權利，自無再以被代位人（即債務人）列
    為共同被告之餘地，否則應將其對於債務人部分之訴，予以
    駁回（最高法院64年度第5次民庭庭推總會議決定㈠可資參照
    ，另最高法院107年度台上字第92號判決、臺灣高等法院暨
    所屬法院107年度法律座談會民事類提案第12號亦同此見解
    ），是原告既以債權人之地位代位行使債務人陳坤益之權利
    ，自不應將其列為被告。從而，原告列債務人以外之繼承人
    陳春益、陳江道華、陳春福3人為被告，當事人適格即已無
    欠缺，原告提起本件訴訟自無再以被代位人陳坤益列為共同
    被告之餘地，是其對於陳坤益提起訴訟之部分，即於法未合
    ，應予駁回，爰判決如主文第3項所示。
四、綜上所述，原告基於代位權及遺產分割請求權之法律關係，
    請求准原告代位陳坤益就就被繼承人陳勝興所遺如附表一編
    號1所示之不動產為全體繼承人辦理繼承登記後，就被代位
    人陳坤益與被告陳春益、陳江道華、陳春福公同共有被繼承
    人陳勝興所遺如附表一編號1所示之不動產予以變價分割，
    並按如附表二所示繼承人之應繼分比例分配其價金，為有理
    由，應予准許。至於原告將被代位人即被告陳坤益列為被告
    而為起訴的部分，則無理由，應予駁回。
五、末按因共有物分割、經界或其他性質上類似之事件涉訟，由
    敗訴當事人負擔訴訟費用顯失公平者，法院得酌量情形，命
    勝訴之當事人負擔其一部，民事訴訟法第80條之1定有明文
    。且分割遺產之訴，乃固有必要共同訴訟，是原告代位債務
    人陳坤益起訴請求，雖屬於法有據，然被告陳春益、陳江道
    華、陳春福3人之被訴，實亦係固有必要共同訴訟之性質所
    使然，為求公允，爰以分配遺產之比例即各繼承人之應繼分
    ，酌定本件訴訟費用之分擔，又原告既代位債務人陳坤益提
    起本件訴訟，則原告之債務人陳坤益應分擔部分自應由原告
    負擔，爰判決如主文第4項所示。　　
中　　華　　民　　國　　111 　年　　6 　　月　　6 　　日
                  臺灣嘉義地方法院嘉義簡易庭
                                  法　官　周欣怡
以上正本係照原本作成。
如對本判決上訴，須於判決送達後20日內向本庭（嘉義市文化路
308之1號）提出上訴狀（均須按他造當事人之人數附繕本）。如
委任律師提起上訴者，應一併繳納上訴審裁判費。
中　　華　　民　　國　　111 　年　　6 　　月　　6 　　日
                                  書記官  葉芳如
附表一：
編號 種類 遺產 權利範圍  1 土地 嘉義縣○○鄉○○段○○○段0000地號 5分之1　　  2  房屋 嘉義縣○○鄉○○村0鄰○○00號 全部　　 
附表二：
繼承人　 應繼分比例 陳坤益   4分之1 陳春益即陳春財   4分之1　 陳江道華   4分之1 陳春福   4分之1 
附表三：
姓名 訴訟費用之負擔 原告   4分之1 被告陳春益即陳春財   4分之1　 被告陳江道華   4分之1 被告陳春福   4分之1